【裁判字號】    89,重上,318
【裁判日期】    900109
【裁判案由】    損害賠償
【裁判全文】
台灣高等法院民事判決  八十九年度重上字第三一八號
      上  訴  人  立碁科技股份有限公司
                              .
      法定代理人  林家和      .
      訴訟代理人  陳世英律師
      被 上訴 人  鴻懿電子有限公司      設台北市○○○路○段八０三號九樓
      法定代理人  羅麗珍      .
      被 上訴 人  甲○○    .
      右  二  人
      訴訟代理人  李保祿律師
右當事人間請求損害賠償事件，上訴人對於中華民國八十九年五月三十日臺灣臺北地
方法院八十八年度重訴字第一六一二號第一審判決提起上訴，本院判決如左：
    主    文
上訴駁回。
第二審訴訟費用由上訴人負擔。
    事    實
甲、上訴人方面：
一、聲明：
  (一)原判決廢棄。
  (二)右開廢棄部分，被上訴人等應連帶給付上訴人新台幣（下同) 壹仟萬元暨自民國
    (下同)八十八年四月二十日起至清償日止按年息百分之五計算之利息。
  (三)上訴人願供現金或等面額之彰化銀行民生分行無記名可轉讓定期存單為擔保，請
    准宣告假執行。
二、陳述：除與原判決記載相同者，茲引用外，補陳略稱：
  (一)依最高法院七十年度台上字第三○六六號判決要旨、本院八十四年度國貿上字第
    一號判決理由、信用狀統一慣例第三條A 項之規定，原審判決理由謂：「必須原
    告確實有出售ＣＰＵ予被告鴻懿公司之事實，原告始取得對開狀銀行之付款請求
    權」云云，與信用狀之交易慣例不符。
  (二)如依原審之判決理由認為被上訴人強行取走並撕毀「匯票付款申請書」之行為無
    須負損害賠償責任，則信用狀制度將毀於一旦。
乙、被上訴人方面：
一、聲明：
  (一)上訴駁回。
  (二)若受不利之判決被上訴人願供擔保免假執行。
二、陳述：除與原判決記載相同者，茲引用外，補陳略稱：
  (一)本件上訴人請求損害賠償之對象並非開狀銀行，從而信用狀統一慣例第三條之規
    定於本件之法律關係根本無涉。
  (二)被上訴人甲○○撕毀匯票付款申請書之行為，屬正當防衛或緊急避難之行為。
    理    由
一、上訴人之法定代理人於本院審理中變更為林家和，並依法聲明承受訴訟，業據提
    出公司變更登記表、公司執照等影本為證，經核並無不合，應准許之。
二、上訴人主張：被上訴人鴻懿公司透過第三人菲德科技股份有限公司 (以下簡稱菲
    德公司) 向上訴人購買中央處理器「ＣＰＵ」一批，價值一千萬元。關於價金給
    付部分，約定由菲德公司簽發支票，並由被上訴人鴻懿電子有限公司 (以下簡稱
    鴻懿公司)向台灣中小企業銀行永春分行 (以下簡稱台灣企銀永春分行)申請以上
    訴人為受益人，金額為一千萬元之不可撤銷信用狀乙紙作為價金給付之方法。上
    訴人業已受菲德公司及被上訴人鴻懿公司之指示，將系爭價值一千萬元之中央處
    理器「ＣＰＵ」交由被上訴人鴻懿公司之國外客戶，依約定被上訴人鴻懿公司即
    應給付貨款。且縱被上訴人鴻懿公司主張系爭買賣契約成立於上訴人與菲德公司
    間，但被上訴人鴻懿公司業已明示將代償該筆貨款，並請求台灣企銀永春分行核
    發不可撤銷信用狀予上訴人，依約被上訴人鴻懿公司當然須負給付貨款之義務。
    詎上訴人之承辦人員於八十八年四月二十日前往台灣企銀永春分行依「不可撤銷
    信用狀」之條款請求銀行付款時，被上訴人鴻懿公司竟指派其員工即被上訴人甲
    ○○前往永春分行將押匯文件中經被上訴人鴻懿公司蓋用大小印鑑章之「匯票付
    款申請書」，自上訴人之承辦人員手中強行取走，塗銷其上之印鑑，並將之撕毀
    ，致上訴人無法向開狀銀行即台灣企銀永春分行請求給付前開貨款一千萬元。被
    上訴人鴻懿公司及被上訴人甲○○之行為，顯然係共同侵權行為，被上訴人對上
    訴人應負連帶之損害賠償責任。縱被上訴人鴻懿公司主張塗銷印鑑並撕毀「匯票
    付款申請書」之行為係甲○○之個人行為，被上訴人鴻懿公司並非共同侵權行為
    人，惟被上訴人甲○○之上開行為顯係為被上訴人鴻懿公司之利益所為，被上訴
    人鴻懿公司身為僱用人，依法對甲○○之行為，亦應負連帶之損害賠償責任。
三、被上訴人則以：本件系爭中央處理器係由菲德公司直接向上訴人購買後，再轉賣
    與被上訴人鴻懿公司，且被上訴人鴻懿公司就本件系爭中央處理器業已付清價金
    一千零八十萬元予訴外人菲德公司，上訴人所主張被上訴人鴻懿公司向上訴人購
    買中央處理器一事，並非事實，從而上訴人對被上訴人鴻懿公司並無任何之貨款
    債權可言。又被上訴人鴻懿公司交付「不可撤銷信用狀」予上訴人公司，並非擔
    保菲德公司債務之用，而係為擔保被上訴人鴻懿公司自己與上訴人公司將來交易
    之用，與先前菲德公司向上訴人購買中央處理器之買賣無關，至上訴人所稱被上
    訴人鴻懿公司將「不可撤銷信用狀」交付與上訴人，係明示將「代償」菲德公司
    對上訴人之貨款債務之主張，顯與事實不合。又本件系爭不可撤銷信用狀之申請
    人為被上訴人鴻懿公司，受益人為上訴人公司，而上訴人公司欲請求開狀銀行付
    款時，依該信用狀所規定之條款，上訴人應檢附之單證如下：「1.匯票付款申請
    書乙份；2.統一發票或commercial invoice亦可接受。上項單證應載明申請人向
    受益人購買下列貨品：CPU一批NT$10,000,000元正。」則由上開信用狀所訂上訴
    人請求付款時所應具備之條件觀之，必須上訴人確實有出售CPU 予被上訴人鴻懿
    公司之事實，上訴人始取得對開狀銀行之付款請求權，易言之，倘無出售CPU 予
    被上訴人鴻懿公司之情事發生，上訴人並不因僅持有系爭不可撤銷信用狀，即取
    得對開狀銀行之付款請求權，此為自明之理。而本件上訴人既未出售任何CPU 予
    被上訴人鴻懿公司，對開狀銀行自無付款請求權得以主張，則被上訴人鴻懿公司
    斷無可能侵害上訴人根本不存在之權利，而成立侵權行為等語置辯。
四、本件上訴人主張：被上訴人鴻懿公司透過菲德公司向上訴人購買中央處理器一批
    ，價值一千萬元等情，為被上訴人所否認，辯稱：本件系爭中央處理器係由菲德
    公司直接向上訴人購買後，再轉賣與鴻懿公司，且被上訴人鴻懿公司就本件系爭
    中央處理器業已付清價金一千零八十萬元予訴外人菲德公司等語。經查：系爭CP
    U 之買賣係由菲德公司之經理陣榮昌以菲德公司之名義向上訴人公司之員工徐必
    揚訂購一節，業經證人即菲德公司之經理陣榮昌證稱：系爭買賣係由上訴人賣予
    菲德公司，再由菲德公司賣予被上訴人，且被上訴人已將貨款支付予菲德公司，
    而菲德公司亦有支付上訴人部分貨款等語，及證人即上訴人公司之員工徐必揚證
    稱：系爭買賣是陣榮昌以菲德公司之名義向伊訂貨，而菲德公司亦已支付部分貨
    款等語屬實。又被上訴人於系爭買賣成立（八十八年四月一日）後隨即於八十八
    年四月二日、同年四月三日匯款一千零七十九萬九千八百七十元予菲德公司，有
    臺灣企銀跨行匯款入戶電匯申請書影本二紙附卷可憑（見原審卷第六十八頁) 。
    參以上訴人所提出之DELLVERY NOTE 係由被上訴人之外國客戶委任之運送承攬人
    於收受貨品後所簽認，但其所簽認之對象仍為菲德公司等情以觀，系爭買賣確係
    由菲德公司向上訴人購買後，再轉賣與被上訴人鴻懿公司。是上訴人主張被上訴
    人鴻懿公司為系爭買賣之買受人之事實，難信屬實。又由自己之行為表示以代理
    權授與他人，或知他人表示為其代理人而不為反對之表示者，對於第三人應負授
    權人之責任。但第三人明知其無代理權或可得而知者，不在此限，民法第一百六
    十九條定有明文。民法第一百六十九條所謂知他人表示為其代理人，而不為反對
    之表示者，以本人實際知其事實為前提，其主張本人知此事實者，應負舉證之責
     (最高法院八十六年度台上字第一○八一號判例意旨參照) 。本件上訴人雖主張
    縱使被上訴人鴻懿公司未授權陣榮昌持該Ｌ∕Ｃ用以給付系爭ＣＰＵ之貨款，而
    係擔保未來之交易，但陣榮昌既然代理被上訴人鴻懿公司與上訴人公司為交易，
    縱有逾越權限，但上訴人仍可主張表見代理云云，惟被上訴人自始否認有與上訴
    人為系爭買賣，且系爭買賣確係由菲德公司向上訴人購買後，再轉賣與被上訴人
    鴻懿公司，陣榮昌亦未代理被上訴人鴻懿公司與上訴人公司為交易，均已如前述
    ，上訴人復未能舉證被上訴人有知陣榮昌表示為其代理人，而不為反對表示之情
    事，上訴人主張應令被上訴人就陣榮昌之行為負表見代理之責任於法無據。
五、上訴人另主張縱系爭買賣存在於上訴人與菲德公司間，惟被上訴人鴻懿公司業已
    明示將代償該筆貨款，並請求台灣企銀永春分行核發不可撤銷信用狀予上訴人，
    依約被上訴人鴻懿公司當然須負給付貨款之義務等情，亦為被上訴人所否認，被
    上訴人並辯稱：被上訴人鴻懿公司交付「不可撤銷信用狀」予上訴人公司，並非
    擔保菲德公司債務之用，而係為擔保被上訴人鴻懿公司自己與上訴人公司將來交
    易之用，與先前菲德公司向上訴人購買中央處理器之買賣無關等語。經查證人陣
    榮昌證稱：上訴人公司之員工徐必揚係透過伊認識被上訴人鴻懿公司，系爭不可
    撤銷信用狀係擔保上訴人與被上訴人鴻懿公司將來交易之用，與系爭買賣無關等
    語，核與證人徐必揚證稱：當時是向被上訴人甲○○言，係要擔保兩造將來之交
    易，甲○○才將信用狀交給伊，並曾向上訴人公司財務方面之主管說明信用狀是
    要擔保將來交易之用，並非擔保與菲德公司之交易等語相符。參以證人徐必揚向
    被上訴人甲○○取得系爭信用狀時，並簽立載明：「茲收到"鴻懿電子" 1000 萬
    L/C  乙張此不可撤銷L/C僅供擔保使用；除非鴻懿電子有積欠本公司貨款不付或
    逾期之情形發生，本公司方可押匯」之切結書一紙，及依系爭信用狀所規定之條
    款，僅於申請人（即被上訴人）向受益人（即上訴人）購買 CPU一批時，開狀銀
    行始有付款之義務，並無任何擔保或代償菲德公司積欠上訴人之貨款之表示等情
    觀之，堪信被上訴人鴻懿公司之所以開立系爭信用狀確係擔保兩造將來交易之用
    ，並非擔保或代償菲德公司積欠上訴人公司貨款之用。而證人徐必揚於本院審理
    中亦到庭證稱：上訴人出賣本件系爭中央處理器予訴外人菲德公司，因該批貨物
    係出貨至國外，國外沒有開立發票，所以才開立這張 INVOICE（註：即被上證一
    號之商業發票）等語（見本院八十九年十一月七日筆錄），足證與本件系爭中央
    處理器買賣有關之商業發票僅此一張，並無其他商業發票之存在，且該紙商業發
    票明白記載，上訴人係將本件中央處理器出售予菲德公司，總價美金三十一萬五
    千元整（註：新台幣約一千零四十萬元），此有該紙商業發票在卷足稽，則上訴
    人憑此一與信用狀所載付款條件不符之商業發票，於八十八年四月二十日前往台
    灣中小企業銀行永春分行請求該行付款時，該行亦斷無可能給付款項，雖上訴人
    一再堅稱：所有文件業已齊備，台灣中小企業銀行永春分行業已準備付款云云，
    顯無足取。
六、再按當事人主張有於利己之事實者，就其事實有舉證之責任民事訴訟法第二百七
    十七條定有明文。上訴人主張被上訴人鴻懿公司指示其員工即被上訴人甲○○於
    八十八年四月二十日上訴人之承辦人員前往台灣企銀永春分行依「不可撤銷信用
    狀」之條款請求銀行付款時，將押匯文件中經被上訴人鴻懿公司蓋用大小印鑑章
    之「匯票付款申請書」，自上訴人之承辦人員手中強行取走，塗銷其上之印鑑，
    並將之撕毀，致上訴人無法向開狀銀行即台灣企銀永春分行請求給付前開貨款一
    千萬元，是被上訴人鴻懿公司及被上訴人甲○○之行為，顯然係共同侵權行為，
    自應對上訴人負連帶之損害賠償責任等語，惟為被上訴人所否認，且查系爭不可
    撤銷信用狀之申請人為被上訴人鴻懿公司，受益人為上訴人公司，而上訴人公司
    欲請求開狀銀行付款時，依該信用狀所規定之條款，上訴人應檢附之單證如下：
    「1.匯票付款申請書乙份；2.統一發票或commercial invoice亦可接受。上項單
    證應載明申請人向受益人購買下列貨品：CPU 一批 NT$10,000,000元正」，則由
    上開信用狀所訂上訴人請求付款時所應具備之條件觀之，必須上訴人確實有出售
    CPU 予被上訴人鴻懿公司之事實，上訴人始取得對開狀銀行之付款請求權，易言
    之，倘無出售CPU 予被上訴人鴻懿公司之情事發生，上訴人並不因僅持有系爭不
    可撤銷信用狀，即取得對開狀銀行之付款請求權，況本件上訴人請求損害賠償之
    對象並非開狀銀行，是信用狀統一慣例第三條之規定於本件之法律關係尚屬無涉
    ，而上訴人亦不因僅持有系爭不可撤銷信用狀，即取得對開狀銀行之付款請求權
    ，此由信用狀所載條款觀之亦甚明確。又如前所述，系爭CPU 之買賣既非存在於
    兩造之間，而上訴人復無法提出載明被上訴人向上訴人購買CPU一批 NT$10,000,
    000元之commercial  invoice，易言之，上訴人並無法檢附信用狀所規定之單證
    ，則上訴人何來有出貨予被上訴人公司之發票，可持之向開狀銀行請求依信用狀
    條款付款之權利，上訴人對開狀銀行自無付款請求權得以主張，從而，被上訴人
    即無可能侵害上訴人向開狀銀行請求付款之權利。此外，上訴人對於被上訴人尚
    有何侵權行為之情事，亦未能舉證以實其說，自難認上訴人之主張為可採。
七、綜上所述，上訴人主張被上訴人共同侵害上訴人得向臺灣企銀永春分行請求給付
    一千萬元之權利，因而請求被上訴人連帶賠償上訴人一千萬元及自八十八年四月
    二十日起至清償日止，按年息百分之五計算之利息，即無理由，不應准許。上訴
    人之訴既經駁回，其假執行之聲請亦失所附麗，應併予駁回。原審為上訴人敗訴
    之判決，及駁回其假執行之聲請，核無不合。上訴意旨指摘原判決不當，求予廢
    棄改判，為無理由，應予駁回。
八、因本案事證已臻明確，兩造其餘主張陳述及所提之證據，均毋庸再予審酌，附此
    敘明。
九、據上論結，本件上訴為無理由，依民事訴訟法第四百四十九條第一項、第七十八
    條，判決如主文。
中      華      民      國    九十      年      一      月      九      日
                                民事第二庭
                                    審判長法  官  尤  豐  彥
                                          法  官  梁  玉  芬
                                          法  官  魏  麗  娟
右正本係照原本作成。
如不服本判決，應於收受送達後二十日內向本院提出上訴書狀，其未表明上訴理由者
，應於提出上訴後二十日內向本院補提理由書狀（均須按他造當事人之人數附繕本）
上訴時應提出委任律師或具有律師資格之人之委任狀；委任有律師資格者，另應附具
律師及格證書及釋明委任人與受任人有民事訴訟法第四百六十六條之一第一項但書或
第二項（詳附註）所定關係之釋明文書影本。
中      華      民      國    九十      年      一      月    十一      日
                                          書記官  曾  瓊  安
附註：
民事訴訟法第四百六十六條之一（第一項、第二項）：
對於第二審判決上訴，上訴人應委任律師為訴訟代理人。但上訴人或其法定代理人具
有律師資格者，不在此限。
上訴人之配偶、三親等內之血親、二親等內之姻親，或上訴人為法人、中央或地方機
關時，其所屬專任人員具有律師資格並經法院認為適當者，亦得為第三審訴訟代理人
。


司法院資訊處製作；財團法人民間司法改革基金會備份。
